臺灣屏東地方法院民事判決
110年度家繼訴字第30號
原      告  陳焜煇  
            陳禹豪  
            陳雅娟  
            黃錦雀  
            黃怡箐  
            黃馨穎  
            黃怡菱  
共      同
訴訟代理人  劉思龍律師 
被      告  黃照閔  
訴訟代理人  蔡將葳律師
上列當事人間行使特留分扣減權等事件，本院於民國111年3月7
日言詞辯論終結，判決如下：
    主    文
確認原告陳焜煇、陳禹豪、陳雅娟、黃怡箐、黃馨穎、黃怡菱就
被繼承人黃仁義所遺如附表所示之遺產，各有三十分之一比例之
繼承權存在，以及原告黃錦雀就被繼承人黃仁義所遺如附表所示
之遺產，有十分之一比例之繼承權存在。
被告應將如附表編號一至五所示之土地，依附表「返還方式」欄
所示之所有權應有部分比例移轉登記與原告。
被告應協同原告就如附表編號六所示之房屋辦理稅籍變更，登記
納稅義務人原告陳焜煇、陳禹豪、陳雅娟、黃怡箐、黃馨穎、黃
怡菱之應有部分各三十分之一，納稅義務人原告黃錦雀之應有部
分十分之一。
訴訟費用由被告負擔。
    事實及理由
一、原告主張：被繼承人黃仁義於民國107年6月1日死亡，遺有
    如附表所示之遺產，其配偶黃陳玉秀亦於109年5月29日死亡
    ，原告黃錦雀為被繼承人黃仁義之三女，原告陳焜煇、陳禹
    豪、陳雅娟、黃怡箐、黃馨穎、黃怡菱則為黃仁義之孫，亦
    即代位繼承人。黃仁義生前雖於97年12月9日預立遺囑（下
    稱系爭遺囑）將其遺產全部遺贈長孫即被告黃照閔，惟渠等
    係於109年7月底因被告聲請法院選任遺囑執行人，方知黃仁
    義有系爭遺囑，要將遺產全數遺贈被告，致使黃陳玉秀生前
    根本不知有系爭遺囑，未及行使特留分扣減權，被告並於11
    0年3月5日以遺贈為原因登記取得如附表所示之遺產。因此
    ，遺產之特留分扣減權係屬物權之形成權，為財產權之一種
    ，並非一身專屬權，可得為繼承之標的，渠等同為黃陳玉秀
    之法定繼承人，算定原告黃錦雀之特留分即為1/10，原告陳
    焜煇、陳禹豪、陳雅娟、黃怡箐、黃馨穎、黃怡菱之特留分
    則各1/30。渠等已於110年3月9日發函行使特留分扣減權，
    扣減權一經行使，被告侵害渠等之繼承權部分即自始失其效
    力，為此請求確認渠等繼承權存在以及依民法第1223條、第
    1225條、第767條第1項等規定，請求被告返還渠等被侵害之
    遺產，並協同辦理房屋稅籍變更等語。並聲明：如主文所示
    。
二、被告則以：特留分屬於繼承權之一部，而為繼承人之一身專
    屬權利，不得為繼承之標的，黃陳玉秀並未行使特留分扣減
    權，復已逝世，原告雖亦為黃陳玉秀之繼承人，繼承範圍不
    包括黃陳玉秀之特留分，故算定原告黃錦雀之特留分僅1/12
    ，原告陳焜煇、陳禹豪、陳雅娟、黃怡箐、黃馨穎、黃怡菱
    之特留分則僅各1/36。而且，特留分係概括存在於被繼承人
    之全部遺產，並非具體存在於各個特定標的物，原告請求按
    其特留分比例移轉所有權登記或協同辦理房屋稅籍變更，於
    法未合等語，資為抗辯。並聲明：原告之訴駁回。
三、按確認法律關係之訴，非原告有即受確認判決之法律上利益
    者，不得提起之，民事訴訟法第247條第1項前段定有明文。
    又所謂受確認判決之法律上利益，係指法律關係之存否不明
    確，致原告主觀上認其在法律上之地位有不安之狀態存在，
    且此種不安之狀態，能以確認判決將之除去者而言（最高法
    院52年台上字第1240號判例參見）。本件原告主張黃仁義雖
    將遺產遺贈被告，其等有特留分1/10或1/30之繼承權存在，
    但為被告所否認，則原告對於遺產繼承權之範圍，即不明確
    ，致原告於私法上之地位有不安之狀態存在，且此不安狀態
    得以確認判決除去之，揆諸上揭規定，原告請求確認其等有
    特留分比例之繼承權存在，自有受確認判決之法律上利益，
    先予敘明。
四、兩造不爭執事項（見卷第398頁）：
  ㈠被繼承人黃仁義於107年6月1日死亡，配偶黃陳玉秀於109年5
    月29日死亡，原告黃錦雀為其等之子女，其餘原告則為其等
    之孫，原告皆為被繼承人黃仁義的法定繼承人。
  ㈡黃仁義遺留如附表所示之不動產（5筆土地及1棟房屋），另
    外還有屏東縣○○鄉○○路000號房屋，該屋則已經拆除。
  ㈢黃仁義於97年12月9日預立系爭遺囑將遺產全部遺贈被告。
五、本件爭點所在：原告的特留分比例究竟若干？茲敘述如下：
  ㈠按直系血親卑親屬之特留分，為其應繼分二分之一；應得特
    留分之人，如因被繼承人所為之遺贈，致其應得之數不足者
    ，得按其不足之數由遺贈財產扣減之，民法第1223條第1款
    、第1225條設有明文。被繼承人因遺贈或應繼分之指定超過
    其所得自由處分財產之範圍而致特留分權利人應得之額不足
    特留分時，特留分扣減權利人得對扣減義務人行使扣減權。
    是扣減權在性質上屬於物權之形成權，一經扣減權利人對扣
    減義務人行使扣減權，於侵害特留分部分即失其效力。且特
    留分係概括存在於被繼承人之全部遺產，並非具體存在於各
    個特定標的物，故扣減權利人苟對扣減義務人行使扣減權，
    扣減之效果即已發生，其因而回復之特留分乃概括存在於全
    部遺產，並非具體存在於各個標的物（最高法院81年度台上
    字第1042號、同院91年度台上字第556號判決意旨參照）。
    此外，所有人對於無權占有或侵奪其所有物者，得請求返還
    之。對於妨害其所有權者，得請求除去之。有妨害其所有權
    之虞者，得請求防止之，民法第767條第1項亦有規定。
  ㈡經查，本件原告主張其等為黃仁義之法定繼承人，黃仁義於9
    7年12月9日預立系爭遺囑將遺產全部遺贈被告，被告業以遺
    贈為原因登記取得如附表所示之遺產等情，業據原告提出繼
    承系統表、土地登記謄本、房屋稅籍證明書、戶籍謄本及系
    爭遺囑等件為證（見卷第21至63頁；第73至79頁），並為兩
    造所不爭，致使原告未能取得遺產，被繼承人黃仁義所為之
    遺贈，已經侵害原告之特留分，依上揭民法第1125條規定，
    原告行使特留分扣減權，自屬有據。次查，原告主張黃錦雀
    之特留分為1/10，陳焜煇、陳禹豪、陳雅娟、黃怡箐、黃馨
    穎、黃怡菱之特留分則各1/30，雖為被告所否認，並抗辯特
    留分為繼承人之一身專屬權利，不得為繼承之標的，黃陳玉
    秀並未行使特留分扣減權，原告繼承範圍不包括黃陳玉秀之
    特留分，故原告黃錦雀之特留分僅1/12，原告陳焜煇、陳禹
    豪、陳雅娟、黃怡箐、黃馨穎、黃怡菱之特留分則僅各1/36
    云云，然特留分制度係為保護法定繼承人而對被繼承人之遺
    囑自由加以限制之制度，有繼承權人即得享有特留分權，特
    留分權具有繼承權之性質，係依繼承人應繼分之一定比例而
    定，可謂是最低限度之法定應繼分（參見林秀雄著繼承法制
    之研究㈢2016年7月初版第395頁），是故，法已明文，直系
    血親卑親屬依其應繼分之二分之一算定特留分，黃陳玉秀既
    未有拋棄繼承或喪失繼承權之情事，依原告之應繼分之二分
    之一算定特留分即為1/10或1/30，被告以特留分為一身專屬
    權利，不得為繼承之標的為由，主張原告之特留分僅1/12或
    1/36云云，並不可採。末查，被告再抗辯特留分係概括存在
    於被繼承人之全部遺產，並非具體存在於各個特定標的物，
    原告請求按其特留分比例移轉所有權登記或協同辦理房屋稅
    籍變更，於法未合云云，惟扣減權在性質上屬於物權之形成
    權，扣減權利人苟對扣減義務人行使扣減權，扣減之效果即
    已發生，於侵害特留分部分即失其效力，原告對於侵害其等
    特留分之被告，行使物上請求權，以比例移轉所有權登記或
    協同辦理房屋稅籍變更之方式返還現物，俾利回復繼承關係
    ，亦屬有據。
六、綜上所述，本件原告行使特留分扣減權，於法有據，原告黃
    錦雀之特留分為1/10，原告陳焜煇、陳禹豪、陳雅娟、黃怡
    箐、黃馨穎、黃怡菱之特留分則各1/30，從而，原告請求確
    認其等對於遺產有此比例之繼承權存在，以及依民法第1223
    條、第1225條、第767條第1項等規定，請求被告依附表「返
    還方式」欄將土地所有權應有部分移轉登記其等，並協同其
    等辦理房屋稅籍變更，登記其等如前述比例之納稅義務人，
    均有理由，應予准許。
七、末按受告知人不為參加或參加逾時者，視為於得行參加時已
    參加於訴訟，準用第63條之規定；參加人對於其所輔助之當
    事人，不得主張本訴訟之裁判不當，民事訴訟法第67條、第
    63條第1項前段定有明文。本件被繼承人黃仁義之法定繼承
    人另有訴外人黃木旗、黃錦綿，具有法律上利害關係，業經
    原告聲請將訴訟告知其等二人，黃木旗、黃錦綿並未參加訴
     訟，依上揭規定，即生擬制參加之效力，附此敘明。
八、訴訟費用負擔之依據：家事事件法第51條，民事訴訟法第78
    條。
中　　華　　民　　國　　111 　年　　3 　　月　　25　　日
                     家事法庭    法  官　陳威宏
以上正本係照原本作成。
如對本判決上訴，須於判決送達後20日之不變期間內，向本院提
出上訴狀。
中　　華　　民　　國　　111 　年　　3 　　月　　25　　日
                                 書記官　鄭珮瑩　
　　　　　　　　　　　　　　　　
附表：被繼承人黃仁義之遺產
編號 類別 地號 面積(㎡) 權利 範圍 返還方式 1 土地 屏東縣○○鄉○○段000地號 183.95 6/48 被告應將土地應有部分各1/240移轉登記與原告陳焜煇、陳禹豪、陳雅娟、黃怡箐、黃馨穎、黃怡菱，應有部分3/240移轉登記與原告黃錦雀。 2 土地 屏東縣○○鄉○○段000○0地號 183.37 全部 被告應將土地應有部分各1/30移轉登記與原告陳焜煇、陳禹豪、陳雅娟、黃怡箐、黃馨穎、黃怡菱，應有部分1/10移轉登記與原告黃錦雀。 3 土地 屏東縣○○鄉○○段000○0地號 146.40 全部 被告應將應有部分各1/30移轉登記與原告陳焜煇、陳禹豪、陳雅娟、黃怡箐、黃馨穎、黃怡菱，應有部分1/10移轉登記與原告黃錦雀。 4 土地 屏東縣○○鄉○○段000○0地號 64.41 3/48 被告應將應有部分各1/480移轉登記與原告陳焜煇、陳禹豪、陳雅娟、黃怡箐、黃馨穎、黃怡菱，應有部分3/480移轉登記與原告黃錦雀。 5 土地 屏東縣○○鄉○○段000地號 2,091 全部 被告應將應有部分各1/30移轉登記與原告陳焜煇、陳禹豪、陳雅娟、黃怡箐、黃馨穎、黃怡菱，應有部分1/10移轉登記與原告黃錦雀。 6 未保存登記建物 屏東縣○○鄉○○路000巷00號房屋 540.02 全部